最高法院民事判決　　　　　　　　　　　　　　　八十七年度台上字第二二一四號
　　上　訴　人　台灣中國航聯產物保險股份有限公司
　　法定代理人　方敏生
　　訴訟代理人　許志勇律師
　　被 上訴 人　中國石油股份有限公司
　　法定代理人　陳朝威
　　訴訟代理人　黃錫耀律師
　　　　　　　　周中臣律師
右當事人間請求損害賠償事件，上訴人對於中華民國八十六年十一月二十九日台灣高
等法院高雄分院第二審判決（八十六年度保險上字第一二號），提起上訴，本院判決
如左：
    主  文
原判決廢棄，發回台灣高等法院高雄分院。
    理  由
本件上訴人主張：伊承保之客戶台灣殼牌股份有限公司（下稱台灣殼牌公司）與瑞商
實業股份有限公司（下稱瑞商公司）向被上訴人所屬高雄煉油總廠前鎮儲運所承租之
儲槽，所儲存之苯乙烯（台灣殼牌公司部分）及甲基乙基酮（瑞商公司部分），竟因
被上訴人未盡善良管理人之注意，提供適合保存儲放化學物品之儲槽，並使儲存之物
品不致受到污染，致使台灣殼牌公司及瑞商公司之化學物品於儲放期間遭受污染而受
有損害，伊於分別賠償該二公司後，受讓該二公司之債權共計為新台幣（下同）六百
五十六萬零二百六十四元等情。依保險法第五十三條之規定，本於契約債務不履行及
侵權行為之法律關係，求為命被上訴人給付六百五十六萬零二百六十四元，及其法定
遲延利息之判決。
被上訴人則以：上訴人並未能證明其保戶即台灣殼牌公司及瑞商公司儲存之貨品所受
之污染係因伊之儲存場所不良所致，且檢驗報告之制作程序及實質內容均有未見週全
之瑕疵；而伊與台灣殼牌公司及瑞商公司間所訂之契約對可能產生之污染結果有免責
條款之約定，另亦有約定該二公司應為伊投保責任險，以減免伊所應負之賠償責任，
惟該二公司均未依約投保，伊縱有責任，亦無賠償之義務等語。資為抗辯。
原審維持第一審所為上訴人敗訴之判決，駁回其上訴，無非以：查，上訴人主張之事
實，雖據提出儲運設備租賃合約影本一份、提單及商業發票及中譯本影本各一份、遠
東公證公司公證報告及中譯本各一份、國泰公證公司公證報告及中譯本各一份、代位
求償書及中譯本各一份、台灣殼牌公司賠償國外貨主損害憑證影本一份、代煉費收據
影本一件、運費收據影本二件、儲槽租賃費收據影本一件、操作費清槽費收據影本一
件、最高法院民事庭決議影本二件、學者劉宗榮著〔定型話契約論文專輯〕節本影本
一件、被上訴人公司函影本二件、提單影本一份、損失收據影本一份、上訴人制作之
出傳票影本一紙、瑞商公司函影本一紙、瑞商公司出具之收據影本一紙、報紙剪報影
本一份、前鎮儲運所儲槽管線檢查表影本五件、甲基乙基酮化驗報告影本三件為證，
兩造對訴外人台灣殼牌公司及瑞商公司有向被上訴人承租前鎮儲運所之儲槽之事實，
亦均不為爭執，上訴人主張之事實，固堪信為真實。惟依兩造所不爭執之租賃合約第
十條約定：「其因儲存與裝卸（包括油輪、裝車、移槽與長途管線輸送）其間所發生
之貨品損耗、盈虧、品質變異，應由乙方（即承租人）自行承擔其損失」，則承租人
於儲放期間就所儲存之物品（應均為石油化學物品），因儲存與裝卸（包括油輪、裝
車、移槽與長途管線輸送）其間所發生之貨品損耗、盈虧、品質變異等情，均在被上
訴人免責之範圍之內，此項約定參諸該條文字中同時記載「唯由於石油化學物品種類
繁多，乙方應提供技術性資料，並得派員提供技術指導」等語，可知被上訴人雖係出
租儲存設備之出租人，惟鑑於所儲存之石油化學種類繁多，無法一一掌握其性質，致
儲存物品產生瑕疵之結果時，均可能須面臨舉證證明被上訴人在儲放過程中並無可歸
責事由之困擾及危險，故而為此項約定，就民法第二百二十二條規定（故意或重大過
失之責任，不得預先免除）之反面解釋，有關因欠缺善良管理人之注意而發生之輕過
失責任，應可由當事人之約定予以免除，此有最高法院六十一年台再字第六二號及六
十五年台上字第二四二一號判例意旨可資參照，則被上訴人抗辯，縱認其就系爭儲存
物之遭受污染應負賠償責任，其於租約中之免責條款，可為免責之依據等語，尚非不
可採信。上訴人雖主張，因油槽所占空間甚大，國內除被上訴人外，其他公司鮮有類
似設備，是故台灣殼牌公司及瑞商公司進口之化學物品，除儲存於被上訴人所有之油
槽外，實難有其他選擇餘地，則就儲槽之使用而言，被上訴人實居於強勢地位，因此
台灣殼牌公司及瑞商公司因使用油槽，而需與被上訴人簽訂契約，對該契約之簽訂與
否，及契約條款之內容，並無討價還價之餘地，該契約條款自難謂為兩造間之合意；
又依台灣殼牌公司及瑞商公司與被上訴人所定之契約第十條規定，石油化學品之輸儲
皆由被上訴人負責，台灣殼牌公司及瑞商公司無法參與，且不得進入油槽區，因此油
槽及槽內儲存物品之保管，皆係由被上訴人全權負責，對儲於油槽內貨物所發生之損
害理應由被上訴人負責，乃被上訴人藉其對油槽設備所擁有之強勢地位，於兩造所訂
契約內排除其本應負之責任，上訴人不准台灣殼牌公司及瑞商公司作任何修改，此種
契約條款之訂定，完全與當事人意思自主原則相悖，且有違當事人利益均等原則，基
於保護弱者應有之權利，及維護交易之公平性，被上訴人於契約中片面所定之免責約
條，應屬無效。且台灣殼牌公司及瑞商公司與被上訴人間簽訂之契約，依其型式及內
容觀之，屬定型化契約條款中有關抽象輕過失責任之約款，依最高法院第十次及第十
一次民事庭決議認係屬無效等語。惟從租賃合約第十條所載：「石油化學品之一切輸
儲，乙方不得自行僱工操作及私自進入油槽區，唯由於石油化學物品種類繁多，乙方
應提供技術性資料，並得派員提供技術指導」等語觀之，其僅在維持儲油區安全之範
圍內限制承租人之私自操作，並非完全由被上訴人為全權處理，而契約之內容，亦無
證據證明承租人均不得為爭執。則上訴人遽指該契約係屬定型化契約條款，尚嫌無據
。且如所謂免除債務人之抽象過失之約定，一律均適用最高法院上開決議意旨而認為
無效，則無異將民法第二百二十二條之規定予以擴大，債務人所負之責任形同無過失
責任，對契約自由原則及法律衡平原則而言，亦屬侵害，故最高法院上開決議之適用
，仍應有一定程度之限制。查，最高法院上開決議係針對金融機關與甲種活期存款客
戶間所為之決議，而甲種活期存款客戶與金融機關間之關係為消費寄託與委任之混合
契約，委任契約首重人之信賴，為避免受任人之怠忽職責，故而須課以受任人一定程
度之過失注意義務，且如以定型化契約免除抽象輕過失責任者，亦應無效。惟上開決
議在一定程度上既無變更民法第二百二十二條之效力，且有無適用該決議之餘地，亦
應依各實際案例以為綜合客觀判斷，尤其適用時尚必須具定型化契約之當事人一方有
屬經濟上弱者之情形，並非全部案例均有適用。而本件租約，依其租賃內容觀之，係
屬油槽設備租賃合約，契約之內容著重在提供設備，為物之提供使用而非人之受任處
理，應與上開決議係著重受任人處理事務之情形有間，二者在內容上既有物與人之差
異性，且儲存石油化學物品與一般物品其性質上既有不同（石油化學物品之種類及性
質之穩定性均較難掌握），斟酌本件租賃契約之內容（含租賃之標的及儲放之物品性
質），應難以類推適用。上訴人主張該條款應屬無效，尚無足採。況查，如兩造所言
，石油化學物品之性質特殊，但此項特殊性為兩造所明知，則兩造對其可產生之一定
危險，如品質之變異，亦應有一定之認識，於訂定契約時自應加以考量而為適當之處
理，並透過一定之方式予以排除該危險之負擔，而在契約之訂定時，既無因一方之資
訊較為充分，而一方之資訊較為缺乏，致形成不公平之現象，則免除輕過失之約定，
就本件之實質內容而言，應無違悖衡平原則之可言。此外，上訴人並未能舉證證明其
保戶台灣殼牌公司及瑞商公司之貨品遭污染係因被上訴人之故意或重大過失行為所致
，則被上訴人本於本項免責條款而為免責之抗辯，自堪採信。復上訴人主張，依租賃
合約第十二條約定：「乙方之貨品，於甲方之儲運所輸、槽、裝卸等作業時，應由乙
方自行辦理保險，並將甲方列為共同被保險人，並負擔一切保險費用，於簽約後應由
乙方提出辦妥保險文件之副本給甲方，儲槽及附屬設備則由甲方投保並負擔費用」，
台灣殼牌公司及瑞商公司就其所有儲存之油槽之貨品向保險公司投保時，因被上訴人
非貨物所有人，無法將被上訴人列為共同被保險人，因此契約上雖約定應將被上訴人
列為共同被保險人，但因法律之規定而無法履行，台灣殼牌公司及瑞商公司對此項義
務之未履行，並無可歸責之事由，依民法第二二五條第一項規定，自得免負履行責任
，既無履行責任存在，當無損害賠償責任可言云云。惟按「解釋意思表示，應探求當
事人之真意，不得拘泥於所用之辭句」，民法第九十八條定有明文。本件租賃合約上
開約定，因被上訴人並非貨品之所有人，如將被上訴人列為共同被保險人，顯與保險
法規定未合，無從辦理。然上開約定如不依民法第九十八條規定以探求當事人真意，
而解為係由承租人付費為被上訴人辦理責任保險，則上開約定將毫無意義而成具文，
此應非契約之真意。蓋本件租賃合約約定訂立保險條款之目的，係在免除一定之危險
負擔，而承租人對其所儲存之貨品是否投保，藉以免除其損失之危險，屬其個人之意
思決定，如其未為投保而發生損失，亦與被上訴人並無關連，則契約約定課以承租人
之投保義務，如係解為承租人對其本身貨品之投保義務，對契約之兩造而言，當無任
何意義可言，對承租人而言，亦無任何拘束力可言，此顯非為當事人立約之真意。反
之，若將該租賃合約第十二條之約定意義解為：承租人須付費為被上訴人所應負之賠
償責任（如重大過失責任）辦理責任保險，則該條文之約定即有存在之意義，且對儲
存貨品之價值為何，承租人較被上訴人為知悉，如由承租人為被上訴人辦理如應負賠
償之責任保險，並負擔保險費用，承租人即得斟酌其儲存物之價值及可能發生之危險
程度，而為適當之考量，就此而論斷，租賃合約上開約定，顯有約定由承租人為被上
訴人投保責任險之真意在內，自甚灼明。又責任保險制度之設計，係被保險人在依法
應負賠償責任而受賠償之請求時，即將賠償額經由保險制度，轉由責任保險人負擔，
此為確保受害者可獲賠償，而投保者可免賠償之制度，如汽車第三人責任險即屬此制
度，此既是保險制度上之設計，則其適用之結果自在一定程度免除被保險人之實際賠
償義務，惟並非影響受害者之受償權利，其在本件之考量僅在所應支付之保費應由何
人支出而已。上訴人認如約定由承租人投保，則被上訴人顯不須負任何責任，惟本件
責任保險制度所免除者，為被上訴人違約時之賠償責任，而非依契約應負之保管義務
，上訴人此項論據，尚有誤解。依上所述，承租人台灣殼牌公司及瑞商公司既未為被
上訴人辦理責任保險，則其主張之損害額如應由被上訴人賠償時，被上訴人本可依保
險給付之利益即因而消失，此項損害額在一般常情，應係與上訴人主張之該損害額相
同，則被上訴人主張在其有賠償義務時，即為抵銷，應可採信。至於對台灣殼牌公司
及瑞商公司儲存之苯乙烯及甲基乙基酮，在檢驗報告中所載之污染情形，是否為被上
訴人之未提供適當儲放場所所致（此部分包括檢驗報告之制作程序及實質內容是否可
採，並污染原因事實之舉證責任應由何造為舉證）及上訴人賠償台灣殼牌公司及瑞商
公司而可請求之金額是否有誤部分，因該部分僅足認定被上訴人有債務不履行之情事
及損害額之確定，而此項損害賠償責任，既經前開論述予以排除，則被上訴人是否應
負賠償責任及損害額為多少，因對判決結果已無影響，則尚無具體為審酌判斷之必要
。另租約中既將被上訴人之善良管理人之過失責任予以免除，則上訴人主張以侵權行
為為請求之論據，在過失責任之認定上，自應受限制而不得回復一般過失之標準，否
則當事人本於契約所得享有之抗辯利益，當失其效用。本件上訴人既無法證明台灣殼
牌公司及瑞商公司儲放貨品之受污染，係可歸責於被上訴人之故意或重大過失所致，
其本於侵權行為之請求，亦難准許。綜上，被上訴人並無契約所定債務不履行及侵權
行為之情事。上訴人本於上開法律關係，請求被上訴人給付六百五十六萬零二百六十
四元本息，於法無據，不應准許等詞。為其判斷之基礎。
按法院對於當事人所提出之重要攻擊防禦方法，應於判決理由中說明其足採與否之意
見，否則即有判決不備理由之違法。查，本件上訴人主張：本件租賃合約第十條違反
消費者保護法第十二條第一項及第二項第一款、第三款之規定，應屬無效。另租賃合
約第十二條亦違反消費者保護法第十二條之規定，亦屬無效等語（見原審卷六至八頁
），為其重要之攻擊方法，且攸關本件租賃合約第十條及第十二條之效力。原審未遑
針對其所指各點，詳為勾稽，審慎斟酌，遽以前開理由，為上訴人不利之論斷，自嫌
疏漏。且上訴人主張：伊係依保險法第五十三條第一項規定，代位行使台灣殼牌公司
及瑞商公司對被上訴人之請求權，且只單純取得該二公司對被上訴人之債權，並不包
括義務在內，被上訴人自不得以其對該二公司之債權，與伊對被上訴人之債權，主張
抵銷。……退而言之，因契約規定應將被上訴人列為共同被保險人，因此於保險事故
發生時，得請求保險公司理賠之人為台灣殼牌公司等與被上訴人，而非只係被上訴人
一人而已，是被上訴人所可得之理賠金應只有二分之一，因此被上訴人所得主張抵銷
之金額，應係保險賠償金之一半，而非全部等語（見原審卷六七頁反面、八頁反面及
九頁正面），原審就此，亦未說明其不足採之理由，即為不利於上訴人之判斷，亦欠
允洽。上訴論旨，執以指摘原判決違背法令，求予廢棄，非無理由。
據上論結，本件上訴為有理由。依民事訴訟法第四百七十七條第一項、第四百七十八
條第一項，判決如主文。
中      華      民      國    八十七    年      九      月     十八     日
                              最高法院民事第三庭
                                  審判長法官  范  秉  閣
                                        法官  朱  建  男
                                        法官  曾  煌  圳
                                        法官  許  澍  林
                                        法官  鄭  玉  山
      右正本證明與原本無異
                                              書  記  官
中      華      民      國    八十七    年      十      月      七      日
